【裁判字號】    89,判,3799
【裁判日期】    891222
【裁判案由】    國宅
【裁判全文】
最  高  行  政  法  院  判  決                  八十九年度判字第三七九九號
    原      告  甲○○      台北市○○○路○段七十八巷一弄十三號五樓
    被      告  台北市政府
    代  表  人  馬英九
右當事人間因國宅事件，原告不服行政院中華民國八十八年十月五日台八八訴字第三
六七一六號再訴願決定，提起行政訴訟。本院判決如左︰
    主  文
原告之訴駁回。
訴訟費用由原告負擔。
    事  實
緣原告於七十八年間申請等候承購國宅，經被告所屬國民住宅處編列為一般戶第四六
六一號順位，旋變更順位為第四一九一號。嗣被告查得原告共同生活戶內之三姊劉京
蓉已有自有住宅，被告乃以八十七年十月一日府宅三字第八七○七三七一七○○號函
註銷原告等候承購國宅資格及順位。原告不服，申經被告以八十七年十月十五日府宅
三字第八七○七九六五六○○號函復稱，依內政部營建署八十一年六月二十六日台內
營第八一○三四八三號函釋，申請人自初審至複審配售時，均須符合國宅承購資格始
得配售國宅，該府國民住宅處七十八年間公告受理等候起，初審階段係僅就書面予以
審查，需於台北市有興建完工之國宅方依順位依序通知辦理資格複審，即依戶籍所載
將列入查核對象一一列冊送交財政部財稅資料中心查證，而依財政部財稅資料中心查
得原告家屬有自有住宅屬實，所請恢復等候承購國宅資格及順位，歉難同意。原告提
起訴願、再訴願，遞遭駁回，遂提起行政訴訟。茲摘兩造辯論意旨於次：
原告起訴意旨略謂：
一、緣原告前經申購國民住宅，曾奉被告於七十九年一月二十三日以（）北市宅三
    字第一九五○號函通知，略以申購國民住宅業經編為四六六一號順位，並經抽籤
    公告確定在案，復於八十五年十二月二日（）北市宅三字第四七九七八號函通
    知經複審合格編為四一九一順位。嗣後旋奉台北市政府八十七年十月一日府宅三
    字第八七○七一七○○號函通知，以原告居住劉京蓉戶籍內為由，故引用「國民
    住宅出售出租及商業服務設施暨其他建築物標售標租辨法」第四條第一項第三款
    之規定，認定原告與劉京蓉係屬共同生活戶內之三親等家屬，從而取消原告申購
    國宅資格，顯有誤解。
二、依照國民住宅條例第三條規定：「經承購或承租政府直接興建、貸款自建、或獎
    勵投資興建國民住宅之家庭，不得另行承購或承租政府直接興建、貸款自建、或
    獎勵投資興建國民住宅。」準此法條可知，凡屬未經承購、承租政府直接興建、
    貸款自建、或獎勵投資興建國民住宅之家庭，依法均有承購政府興建國宅之權利
    。本件被告卻不問實際情由，僅以劉京蓉擁有台北市、桃園及屏東縣房屋，即擴
    張解釋認為訴訟人與劉京蓉係共同生活之家庭，從而否定訴訟人申購國宅之權利
    ，殊非適法。
三、按原告與劉京蓉係屬同胞姊妹，但劉京蓉所擁有房屋，純係個人自力謀生歷經數
    十年創業經營之結果，而購置之民間資金興建承購房屋，既非政府興建或資助之
    國宅，亦非家庭共同生活所享有資產，又非部頒「國宅．．．．辦法」所指兄弟
    姊妹共同生活之家庭情形可資援引之對象。而且原告有兄弟姊妹多人，均各自獨
    立生活之個體，自無所謂共同生活家庭可言，是以訴訟人為獨立生活需要而申購
    國宅，其劉京蓉另有房屋產權，有何權益糾葛？自不問可知。本案訴願、再訴願
    決定未察事實真象，亦未釋明法律真義，遽予維持原決定之裁決，顯有剝奪申購
    國宅權益，法理至明。
四、按中央法規標準法第三條規定：「各機關發布之命令，得依其性質、稱規程、規
    則、細則、辨法、綱要、標準或準則。」又第十一條規定：「法律不得抵觸憲法
    ，命令不得抵觸憲法或法律，下級機關頒訂之命令不得抵觸上級機關之命令」本
    案行政院所引內政部上開函釋及辨法，顯有違背本法之條文規定並擴張解釋，原
    告自不能甘服，敬請撤銷原處分云云。
被告答辯意旨略謂：
本件原告係於七十八年四月二十五日以「國宅申購戶本人未婚以戶內無直系親屬而與
兄弟姊妹共同生活者」向被告申請等候承購國宅，經抽籤編列為一般戶第四六六一號
順位，八十五年被告所屬國民住宅處（以下簡稱國宅處）全面清查等候戶資格去除不
合格者後，順位進為四一九一號。後國宅輪配至原告順位時，國宅處以八十七年八月
五日北市宅三字第八七二二九四三九○○號函通知原告檢送全戶戶籍資料至該處查核
，經國宅處檢送原告全戶戶籍資料至財政部財稅資料中心奎核，查得原告共同生活內
之三姊劉京蓉君持有座落於臺北市○○○路○段七十八巷一弄十三號五樓、桃園縣蘆
竹鄉○○村○○○街四號十樓之四及屏東縣屏柬市○○里○○路十三巷四弄三十九號
之自有住宅，核與國民住宅出售出租及商業服務設施暨其他建築物標售標租辦法第四
條第一項第三款規定不符，被告乃以八十七年十月一日府宅三字第八七○七八七一七
○○號函註銷原告等候承購國宅資格及順位。原告以其三姊非其共同生活戶內之直系
親屬，不應列入有無自有住宅查核之列為由，申請恢復等候國宅承購資格及順位，被
告以八十七年十月十五日府宅三字第八七○七九六五六○○號函拒原告申請。原告不
服，提起訴願、再訴願均遭駁回，而提起行政訴訟。按「申請承購或承租國民住宅者
，應具備下列各款之條件：．．．．三、本人、配偶、戶籍內之直系親屬及其配偶，
均無自有住宅者．．．。」為國民住宅出售出租及商業服務設施暨其他建築物標售標
租辦法第四條第一項第三款所規定。另內政部七十三年七月十三日台內營字第二四一
○九三號函釋：「按國民住宅之興建旨在照顧收入較低家庭，國宅申購戶本人未婚，
以戶內無直系親屬而與兄弟姊妹共同生活者提出申請，在國宅配售上，仍以「家庭」
戶配售，前開「家庭」戶承購或承租國宅之資格，同受「國民住宅出售出租及商業服
務設施暨其他建築物標售標租辦法」第四條第一項規定之限制，其共同生活之兄弟姊
妹亦應無自有住宅。．．．」又內政部八十一年六月二十六日台內營字第八一０三四
八三號函釋：「申請人自初審至複審配售時，均須符合國宅承購資格始得配售國宅。
」本案原告經國宅處通知複審，依財政部財稅資料中心查核結果查得原告之三姊於原
告等候期間已持有座落於臺北市○○○路○段七十八巷一弄十二一號五樓、桃園縣蘆
竹鄉○○村○○○街四號十樓之四及屏東縣屏東市○○里○○路十三巷四弄三十九號
之自有住宅，核與上述規定不符，故註銷其等候承購國宅資格及順位並無不合。，本
件原告之訴為無理由，敬請判決駁回原告之訴等語。
    理  由
按國民住宅之興建旨在照顧收入較低「家庭」，觀諸國民住宅條例第二條規定可知。
故依同條例第七條第三項授權訂定之國民住宅出售出租及商業服務設施暨其他建築物
標售標租辦法（以下簡稱國宅租售辦法）第四條第一項規定，申請承購或承租國民住
宅者，應具備下列各款條件：一、年滿二十歲，在當地設有戶籍者。二、與直系親屬
設籍於同一戶或有配偶者。三、本人、配偶、戶籍內之直系親屬及其配偶，均無自有
住宅。四、符合行政院公告之收入較低家庭標準者。倘申購人無配偶、子女且父母均
已死亡者，依同條第二項規定，必須其戶籍內有未滿二十歲仍在學、身心障礙或沒有
謀生能力且均無自有住宅之兄弟姊妹需要照顧者，始得申購。又內政部七十三年七月
十三日台內營字第二四一○九三號函釋：「按國民住宅之興建旨在照顧收入較低家庭
，國宅申購戶本人未婚，以戶內無直系親屬而與兄弟姊妹共同生活者提出申請，在國
宅配售上，仍以「家庭」戶配售，前開「家庭」戶承購或承租國宅之資格，同受「國
民住宅出售出租及商業服務設施暨其他建築物標售標租辦法」第四條第一項規定之限
制，其共同生活之兄弟姊妹亦應無自有住宅．．．」亦係申述此旨。本件原告申購國
宅時所填申請書及所提出之戶口名簿影本均無配偶及父母、子女等直系血親屬，其填
載之親屬僅弟弟劉登周、劉鴻周二人，是原告之身分與國宅租售辦法第四條第一項之
規定不合，被告乃以同條第二項作為原告申請依據，嗣經查得原告同戶之三姊劉京蓉
既擁有座落於臺北市○○○路○段七十八巷一弄十二一號五樓、桃園縣蘆竹鄉○○村
○○○街四號十樓之四及屏東縣屏東市○○里○○路十三巷四弄三十九號之自有住宅
，始依上開內政部七十三年七月十三日台內營字第二四一○九三號解釋，以原告申請
表上雖載尚有在學之弟弟劉登周，惟同戶戶長（即其三姊）劉京蓉既擁有三棟自有住
宅，核與上述規定不符，故註銷其等候承購國宅資格及順位。原告訴稱國民住宅條例
第五條（起訴狀誤載為第三條）規定：「經承購或承租政府直接興建、貸款自建、或
獎勵投資興建國民住宅之家庭，不得另行承購或承租政府直接興建、貸款自建、或獎
勵投資興建國民住宅。」準此規定，凡屬未經承購或承租政府直接興建、貸款自建、
或獎勵投資興建國民住宅之家庭，均有承購國民住宅之權利。原告之三姊劉京蓉擁有
自有住宅，乃其獨立創業經營之結果，原告兄弟姊妹各自獨立生活，無所謂共同生活
可言，原告係以獨立生活需要而申購國宅，與三姊劉京蓉既擁有自有住宅無關，被告
引用國民住宅出售出租及商業服務設施暨其他建築物標售標租辦法第四條第一項規定
，及內政部上開函釋，駁回原告之申請，依中央法規標準法第十一條之規定，應屬無
效云云。按國民住宅條例第二條已明文規定，國民住宅係供收入較低之「家庭」居住
，其第五條則係對重複承購或承租國宅之限制規定，非謂凡未經承購或承租政府直接
興建、貸款自建、或獎勵投資興建國民住宅之家庭，均有承購國民住宅之權利，否則
豈非未曾承購或承租國宅之富豪亦可申請國宅。次查內政部定頒之國宅租售辦法，係
依據國民住宅條例第七條第三項，以立法授權內政部訂定，此種經立法授權所製定之
辦法，具有法之效力。該辦法第四條第二項，係對無配偶、父母、子女，不符合該條
第一項資格，又有兄弟姊妹在學或有身心障礙或沒有謀生能力而共同生活者，另設規
定，給予承購國宅之權利，惟因此種無配偶、子女或父母之「家庭」，法律之所以亦
予其承購國宅之權利，係因其成員均無住宅，法律始給予特別照顧，自以其戶內之兄
弟姊妹無自有住宅為限，始得承購。內政部此項解釋不惟未違背國民住宅條例之規定
，且係在貫徹國宅係租、售給較低收入之家庭之立法意旨，原告謂上開辦法及解釋違
背法律，依法無效，顯屬誤解法令。本件原告茲又陳明其兄弟姊妹各自獨立生活，並
非共同生活，則其申請表上所填尚在學之弟弟劉登周顯非依其生活，而其並無配偶、
子女或父母，已如前述，僅一人生活，非國民住宅出售之對象，依國宅租售辦法第四
條第一項及第二項之規定，原告並不符合申購國宅。從而，被告註銷原告承購國宅之
資格於法並無不合，一再訴願決定，遞予維持，俱無違誤。原告起訴意旨，難謂有理
，應予駁回。
據上論結，本件原告之訴為無理由，爰依行政訴訟法施行法第二條、行政訴訟法第九
十八條第三項前段，判決如主文。
中    華    民    國     八十九      年     十二     月     二十二      日
                    最 高 行 政 法 院  第 一 庭
                                審 判 長 法  官      黃  綠  星
                                         法  官      高  啟  燦
                                         法  官      蔡  進  田
                                         法  官      黃  璽  君
                                         法  官      廖  宏  明
右  正  本  證  明  與  原  本  無  異
                                         法院書記官  邱  彰  德
中    華    民    國     八十九      年     十二     月     二十八      日


司法院資訊處製作；財團法人民間司法改革基金會備份。
